【裁判字號】    95,抗,250
【裁判日期】    950811
【裁判案由】    選任臨時法定代理人
【裁判全文】
臺灣臺北地方法院民事裁定               95年度抗字第250號
抗  告  人   庚○○
             戊○○
相  對  人   財團法人台北市義和堂
法定代理人   乙○○
代  理  人   金學坪律師
上列抗告人因與相對人財團法人台北市義和堂間選任臨時法定代
理人事件，對於中華民國95年3月27日本院94年度法字第176號裁
定提起抗告，本院裁定如下：
    主    文
抗告駁回。
抗告費用新台幣壹仟元由抗告人負擔。
    理    由
一、本件聲請及抗告意旨略以：
（一）其係相對人財團法人台北市義和堂（以下簡稱義和堂）第
      6屆常務監事，具利害關係人身分，因義和堂第5屆董事任
      期至民國（下同）88年12月底止屆滿，卻因故一直未能改
      選產生第6屆董、監事；又第5屆法定代理人李尚富於90年
      6月19日死亡，詎主管機關台北市政府民政局竟於90年8月
      13日逕行核備無法源依據之己○○為代理董事長，嗣相對
      人之董事會又延至94年4月19日始依法完成第6屆董事改選
      ，選出丁○○等17人為第6屆董事，再互推董事丁○○等5
      人為常務董事，及併由常務董事互推辛○○為董事長，另
      於94年5月6日第6屆臨時堂友會合法推選抗告人等3人為監
      事並再互推抗告人為常務監事在案。嗣義和堂第6屆董事
      長辛○○於94年4月19日產生後，旋即於同年5月24日辭任
      董事長職務，依義和堂章程並無明定董事長（含常務）董
      、監事出缺遞補方式及無董事長應如何召開董事會不能行
      使職權等事項，致法人業務停頓有受損害之虞，爰依民法
      第27條、義和堂捐助暨組織章程第15條及非訟事件法第64
      條之規定，請求選任臨時法定代理人代行董事長職權。
（二）惟原審逕以相對人義和堂已於94年11月8日召開董事會推
      選乙○○為相對人之董事長，並於同年11月29日召開第6
      屆第9次臨時董事會會議，就乙○○選任董事長一案，經
      相對人全體16名董事中之12人全體同意追認其為相對人義
      和堂之董事長，是相對人義和堂現已選任產生新董事長，
      即無法人之董事一人、數人或全體不能或怠於行使職權，
      或對於法人之事務有自身利害關係，致法人有受損害之虞
      等情，駁回抗告人之聲請。然依義和堂捐助暨組織章程第
      10條、第10條之1及第11條規定，並無董事長、常務董事
      、董事等出缺遞補之規定；又依上開捐助暨組織章程規定
      僅董事長有權召開董事會，其他人皆無權召開之，且有關
      董事、常務董事、董事長之選任均須於董事會中為之。目
      前相對人義和堂之董事長辛○○已於94年5月24日辭任董
      事長一職，故目前義和堂已無法召開董事會，是依上開捐
      助暨組織章程第18條：「本章程如有未盡事宜悉依有關法
      令規定辦理之。」規定，抗告人爰依非訟事件法第64 條
      規定，聲請選任臨時法定代理人，依法有據，原審不察駁
      回抗告人之聲請，顯有違背法令。
（三）又依法院法人登記處之規定，法人董、監事任期屆滿改選
      變更登記之聲請及附送文件，須依章程規定之足額董、監
      事相關文件，並有代表法人之董事聲請登記。目前義和堂
      法定代理人（董事長）因辛○○之辭職而出缺，常務董事
      因李丕標死亡、丁○○辭職而出缺。若未補足缺額，則無
      法登記，要補足缺額亦須先向法院聲請修正章程為有出缺
      遞補（任期中改選）規定，而法院若准章程修正後，尚須
      由法定代理人報主管機關核備後，再由法定代理人檢具主
      管機關核准變更等文件向法院法人登記處完成登記後，章
      程修正才生施行效力，才能依新章程由法定代理人（即董
      事長）召開董事會，辦理出缺遞補（任期中改選）；補足
      缺額後，始能由法定代理人（即董事長）向主管機關及法
      院法人登記處辦理足額董、監事之變更登記。乙○○主張
      其於94年11月8日上午10時許，假義和堂會議室召開義和
      堂「常務董事會」，經現有16名董事中之12名及3名監事
      中之1名出席，並由現任常務董事甲○○、丙○○、乙○○及辛○○等4人，以互推方武選舉乙○○為義和堂之董
      事長，並經在場其他董、監事共計10人贊成連署，此有會
      議紀錄可稽，並經94年11月29日所召開之第6屆第9次臨時
      董事會會議，同意追認，故董事長之選舉程序合乎民法及
      義和堂之組織章程等之法定程序，主管機關亦肯認程序之
      合法云云。惟：依民法第71條、第73條前段及義和堂組織
      章程第10條、第11條、第14條與辦事細則第15條第1項中
      段明文規定，僅董事長（常務監事）有權召集董（監）事
      會，董、監事（含常務及董事長）之產生需於董、監事會
      中為之，即需符合此強制規定產生者，方為合法，否則無
      效。況義和堂組織章程中未明文規定董、監事（含常務及
      董事長）出缺遞補法定方式，且亦無常務董事會之組織，
      是乙○○提出所謂被推為董事長之臨時董事會會議紀錄，
      即非合法召開之董事會，已與上揭民法、組織章程與辦事
      細則之規定相違，故其內容無法律拘束力自屬無效。再者
      ，義和堂監事會亦多次對乙○○非為董事長等違背章程規
      定之事實提出糾正，並報請主管機關詳查在案，是乙○○
      董事此等違反組織章程及會議程序等規定所為之行為，自
      始即無效，已無爭議，自無須另為訴訟救濟之。原審未察
      明事實真相，即駁回抗告人之聲請，顯有違法之處。
（四）另依92年7月3日法務部行政執行署台北行政執行處執行命
      令及95年2月16日台灣台北地方法院執行命令，可知乙○○為義和堂之董事長一職，已違反主管機關台北市政府民
      政局94 年11月2日北市民三字第09432794800號函：「‧
      ‧‧考量董事財務合法處理能力及精神狀況等互推適任之
      董事長」之要求，是乙○○已不足以適任義和堂董事長一
      職，且恐有使義和堂受損害之虞甚明。又義和堂第6屆董
      事長辛○○雖於94 年4月19日產生後，旋即於同年5月24
      日辭任董事長職務，惟依義和堂組織章程第15條第3項規
      定，辭任董事長職務之終止委任意思表示須向監事會為之
      ，始生法律上效力，但辛○○本人主張其從未向義和堂監
      事會遞辭職書，則依上揭規定，辛○○之辭職行為自始即
      不發生效力，依法其仍為義和堂之董事長，自應由其負起
      義和堂之法定代理人之責。
    綜上所述，若不能依法由辛○○為義和堂之法定代理人者，
    則依民法第27條、義和堂組織章程第15條及非訟事件法第64
    條之規定，聲請選任臨時法定代理人代行董事長職權，俾使
    義和堂章程及組織、管理方式更臻完備，使法人正常運作。
二、相對人則以：依非訟事件法第62條、第64條及義和堂組織章
    程第10條、第11條等規定，義和堂於94年4月19日始依法完
    成第6屆董事改選，選出丁○○等17人為第6屆董事，並互推
    董事丁○○等5人為常務董事，再由常務董事互推辛○○為
    董事長，嗣辛○○於94年5月24日向義和堂董事會辭任董事
    長職務，惟其並未同時辭任董事及常務董事等職務，故辛○○仍具義和堂常務董事資格，嗣於94年11月8日上午10時許
    ，假義和堂會議室召開義和堂常務董事會，經現有16名董事
    中之12名及3名監事中之1名出席，並由現任常務董事甲○○
    、丙○○、乙○○及辛○○等4人，以互推方式選舉乙○○
    為義和堂董事長，並經在場其他董、監事共計l0人贊成連署
    ，此有會議紀錄可稽，義和堂遂於同日函請北市民政局核准
    備查，且義和堂亦於94年11月29日所召開之第6屆第9次臨時
    董事會會議中，就乙○○選任董事長一案，經全體16名董事
    中之12人全體同意追認，故義和堂董事長之選舉程序，合乎
    上揭民法及義和堂捐助暨組織章程等規定，殆無疑義。則依
    上開所述，義和堂既已依法定程序選舉乙○○擔任董事長，
    且乙○○迄未受破產宣告，其財務狀況、處事能力及精神狀
    況等均足適任董事長一職，另主管機關台北市政府民政局亦
    就本事件函覆本院略以：「說明三、按非訟事件法第65 條
    規定：『法人董事全部不能行使職權，致法人有受損害之虞
    時，法院因利害關係人或檢察官之請求，得選任臨時管理人
    ，代行董事之職權。‧‧‧』，復查旨揭法人章程第10條規
    定：『本堂置董事17名組織董事會』、第11條規定：『董事
    會互推常務董事5名，常務董事互推1人為董事長。‧‧‧董
    事長為董事會主席遇有事故時由常務董事互推1人代理之。
    ‧‧‧』，故有關該法人董事長往生，法人事務之執行一節
    ，本局基於行政主管機關立場，輔導該法人依照前揭章程規
    定及相關法令，已由現存常務董事甲○○、乙○○及丙○○
    等人互推董事乙○○先生為董事長，目前刻正辦理董監事變
    更案申報補正。』等語，足徵主管機關亦肯認義和堂實無非
    訟事件法第64條第1項所定法人董事不能行使職權，或董事
    對於法人之事務有自身利害關係，致法人有受損害之虞等情
    節存在，故抗告人聲請選任非義和堂堂友之律師擔任臨時管
    理人，洵屬無據，應駁回抗告人之聲請等語置辯。
三、按法人之董事一人、數人或全體不能或怠於行使職權，或對
    於法人之事務有自身利害關係，致法人有受損害之虞時，法
    院因主管機關、檢察官或利害關係人之聲請，得選任臨時董
    事代行其職權；但不得為不利於法人之行為，非訟事件法第
    64 條第1項定有明文。該條文既定為選任臨時董事，自係指
    該法人有董事一人、數人或全體不能或怠於行使職權，或對
    於法人之事務有自身利害關係，致法人業務停頓有受損害之
    虞時，始有選任臨時董事代行職權之必要。經查：
（一）相對人之董事會係於94年4月19日依法完成第6屆董事改選
      ，選出丁○○等17人為第6屆董事，再互推董事丁○○等5
      人為常務董事後，再由常務董事互推辛○○為董事長等情
      ，有財團法人台北市義和堂第6屆董事會會議紀錄及董事
      名冊1件可稽（見聲請證物十），辛○○於同年5月24日辭
      任董事長職務（見聲證物四），雖未向監事會遞辭職書，
      然相對人章程第15條第3項僅規定「本堂董事為自己或為
      他人與本堂有交涉時由監事會為本堂之代表」，並未規定
      董事長之辭職須以書面為之，又相對人已於同年5月25日
      第六屆第四次臨時董事會同意辛○○辭職並改選李丕標為
      董事長，該次會議監事之一李俊雄曾出席參與，另二名監
      事即抗告人二人，於原審並未就辛○○解任不合法為爭執
      ，顯見抗告人亦接獲辛○○之辭職表示，應認辛○○辭職
      董事長之意思表示已到達三位監事而生解任之效力。
（二）又李丕標於94年10月13日辭世，相對人即於94年11月8日
      上午10時許，假其之會議室召開董事會，經現有16名董事
      中之12名及3名監事中之1名出席，並由現任常務董事甲○○、丙○○、乙○○及辛○○4人，以互推方式選舉乙○○為相對人之董事長，並經在場其他董、監事共計10人完
      成連署，於同日函請台北市政府民政局核准備查，嗣於94
      年11月29日所召開之第6屆第9次臨時董事會會議，就乙○○選任董事長一案，經相對人全體16名董事中之12人全體
      同意追認，現正辦理董監事變更案申報中等情，有相對人
      提出之財團法人台北市義和堂互推董事長紀錄、財團法人
      台北市義和堂94年11月8日義六字第09400001390號函、財
      團法人台北市義和堂第6屆第9次臨時董事會會議紀錄、台
      北市民政局95年5月18日北市民三字第09531252300號函等
      件為證（見相證3至5、本院卷第72-1頁）。相對人公司章
      程雖未規定常務董事出缺時之遞補方式，然李丕標去世後
      相對人常務董事尚有丙○○、甲○○、乙○○、辛○○四
      人，並無不能行使職權之情形，又相對人章程對董事長去
      世時應如何遞補雖無明確規定，然依相對人公司章程第11
      條第1項謂：「董事會互推常務董事五名，常務董事互推
      一人為董事長」，僅規定董事會設置五名常務董事，而董
      事長係由常務董事互推產生，並未明文限制常務董事於任
      期中因故產生缺額時必須補足五名常務董事始得推選董事
      長，是以本件李丕標去世後由相對人現任常務董事推選乙○○為董事長，即與上開規定相符。又抗告人另主張94
      年11月8日推選乙○○擔任董事長之董事會非董事長所召
      開故無效云云，然94年11月8日常務董事所召開之會議為
      「財團法人台北市義和堂互推董事長紀錄」，並非董事會
      ，且該次會議董事長之產生既由常務董事互推而來，即符
      合章程規定，抗告人主張該次會議無效云云，亦不足採。
      是相對人並無董事長不能行使職權情事。
（三）綜上所述，抗告人謂相對人因常務董事、董事長出缺而有
      業務停頓受損害之虞云云，委無足採。從而抗告意旨指摘
      原裁定不當，求予廢棄，並無理由，應予駁回。
四、據上論結，本件抗告為無理由，爰依非訟事件法第21條第2
    項、第24條第1項、第46條，民事訴訟法第495條之1第1項、
    第449條第1項、第78條、第85條第1項前段，裁定如主文。
中    華    民    國    95    年    8    月    11  日
                  民事第五庭  審判長法官  翁昭蓉
                                  法  官  蔡世祺
                                  法  官  蔡如琪
以上正本係照原本作成
本裁定除以違背法令為理由，不得再抗告。如提再抗告，應於收
受送達後10日內向本院提出再抗告狀，並繳納抗告費新台幣1,00
0元。
中    華    民    國    95    年    8    月    11    日
                                書記官  劉寶鈴


司法院資訊處製作；財團法人民間司法改革基金會備份。
